【裁判字號】    89,易,4780
【裁判日期】    900713
【裁判案由】    偽造文書
【裁判全文】
臺灣高雄地方法院刑事判決                        八十九年度易字第四七八號
    公  訴  人  臺灣高雄地方法院檢察署檢察官
    被      告  甲○○
    選任辯護人  鄭國安
                陳炳彰
                吳麗珠
右列被告因偽造文書案件，經檢察官提起公訴（八十九年度偵字第一九四六三號），
本院判決如左：
    主  文
甲○○無罪。
    理  由
一、公訴意旨略以：被告甲○○明知自己並未修習過美國加州大學洛杉磯分校財務管
    理學研究所博士班課程之學分，亦未曾向該校提出博士論文，不可能取得該大學
    財務管理學博士畢業學歷，竟於氏國八十八年六月問，在不詳地點向年籍不詳自
    稱「乙○○」之人，以美金一萬元之代價，購買經偽造之美國加州大學洛杉磯分
    校財務管理學博士學位畢業證書，並於八十八年七月間，持該偽造之畢業證書向
    朝陽科技大學申請任職於該校，足生損害於美國加州大學洛杉磯分校及朝陽科技
    大學，因認被告涉犯刑法第二百十六條之行使第二百十二條偽造特種文書罪嫌等
    情。
二、按犯罪事實應依證據證據認定之，無證據不得推定其犯罪事實，刑事訴訟法第一
    百五十四條定有明文。又事實之認定，應憑證據，如未能發現相當證據，或證據
    不足以證明，自不能以推測或擬制之方法，為裁判基礎（最高法院四十年台上字
    第八六號判例參照）；且認定犯罪事實所憑之證據，雖不以直接證據為限，間接
    證據亦包括在內，然無論直接證據或間接證據，其為訴訟上之證明，須於通常一
    般之人均不致有所懷疑，而得確信其為真實之程度者，始得據為有罪之認定，倘
    其證明尚未達此一程度，而有合理之懷疑存在而無從使事實審法院得有罪之確信
    時，即應由法院為諭知被告無罪之判決（最高法院七十六年台上字第四九八六號
    判例參照）。
三、本件公訴人認被告涉有右開犯行，係以外交部函文、駐洛杉磯台北經濟文化辨事
    處文化組函為據，且認而被告既係取得美國康乃迪克大學碩士文憑之高級知識份
    子，理應知悉取得博士學位之作業流程及折抵學分之相關規定，豈可能僅憑素無
    交情之人提出之不明來源之學歷文件，並在未曾向加州未學洛杉磯分校查詢是否
    屬實之情況，即遽與相信並提供其個人資料予該人辨理博士學歷文憑，此顯與經
    驗法則不符，況被告迄仍無法提出該自稱「乙○○」之人之真實姓名住址及相關
    資料以供查考，從而被告主觀上對該博士畢業證書係屬偽造之事實應有認識等情
    為憑。訊據被告對於右揭時、地向朝陽科枝大學提出美國加州大學洛杉磯分校財
    務管理學博士畢業證書表明學歷，申請進入該校任職之事實坦承不諱，惟堅決否
    認有何行使偽造文書之犯行，辯稱：伊於八十一至八十五年間在美國念書，前二
    年取得康乃迪克大學碩士文憑，後二年到波士頓念博士，但未完成學業，即回國
    就業，嗣於任職南台管理學院時認識一位自稱「乙○○」之人，向伊表示可以在
    波士頓大學所修之學分及論文來折抵加州大學洛杉磯分校的學分而取得該校文憑
    ，當時因他有出示一些證明文件給我看，我看後信以為真，才拿資料請他辨理，
    並先後付他二次共一萬元美金；才取得該校文憑，不知該畢業證書係偽造等語。
四、經查：
（一）被告於八十八年間經自稱「乙○○」之人，以美金一萬元之代價，取得經偽造
      之美國加州大學洛杉磯分校財務管理學博士學位畢業證書，並於同年七月間持
      該偽造之畢業證書向朝陽科技大學申請任職於該校之事實，業經被告自承不諱
      ，並有私立學校教職員工履歷表、偽造之美國加州大學洛杉磯分校畢業證書及
      成績單、駐洛杉磯台北經濟文化辨事處文化組八十八年十一月十二日美洛教（
      八八）字第三九六號函等文件各一份在卷可稽，足證被告確有持上開偽造之學
      歷證件申請任教於朝陽科技大學無誤。然被告對於上開學歷證件係屬偽造一節
      是否存有認識，尚無從據此認定，合先敘明。
（二）次查，被告辯稱伊於八十五年間返國後曾於「乙○○」開設於高雄市前金區○
      ○○路二十號九樓之二之「台灣比特經濟研究機構澳洲梅鐸大學研究中心」（
      下稱比特機構）擔任工商管理碩士學位課程之講授教師等情，業據被告於偵查
      中及本院審理中提出「乙○○」名片一張及公司查詢資料、聘任契約書各一份
      為證，且經本院調閱台灣高雄地方法院檢察署八十八年偵字第二四三一六號卷
      宗，確有「乙○○」（四十年十月一日生，身分證號碼Ｚ000000000
      號，住高雄市前金區○○○路二十號九樓之二）之人因經營比特機構與其他股
      東發生糾葛，現因涉犯詐欺案件通緝中無誤（見卷附告訴狀及通緝稿），是「
      乙○○」顯確有其人而非被告所杜撰，被告既任職於乙○○所開設之比特機構
      擔任講師，與之即難認毫無交情，被告縱信其所言得以他校學分及發表論文折
      抵而取得博士學位，亦難認與經驗法則有違。
（三）再查，被告曾於美國波士頓大學博士班修畢四十四學分，加計其於碩士班所修
      課程折抵八學分，已符合波士頓大學博士班畢業所需之五十六學分（含博士論
      文四學分），此有波士頓大學博士班學生證、學分證明書各一份可稽；另被告
      曾發表「實質選擇權模型與基礎與基礎投資計畫之評估」等論文二則，並獲中
      國財務學會頒發傑出研究獎等情，亦有上開論文二份及獎狀一紙在卷可佐，參
      以英、美國家之大學學制多元，以折抵學分甚或著作折抵博士論文取得學位者
      ，尚非絕無僅有，則能否因被告係取得美國康乃狄克大學碩士學位之高級知識
      份子，即認其對此種學位取得方式為虛偽之情必有認知，亦有疑問。
（四）末查，被告曾於八十五年間以其於美國康乃狄克大學碩士學位申請任教於原私
      立南台技術學院（現改制為私立南台科技大學），並經該校將被告上開碩士學
      位畢業證書送交教育部轉送駐外單位查證無誤並於畢業證書蓋用查證章戳後，
      由教育部核發講師證書等情，此有美國康乃狄克大學碩士學位畢業證書、講師
      證書各一份在卷足憑，並經教育部以九十年五月十七日台（九０）審字第九０
      ０六０七二三號函及外交部以九十年六月十三日外（九０）領三字第九００四
      ０三二五二二號函覆屬實，是被告於持上開偽造學歷證件申請任教於朝陽大學
      前，顯已明知其所持學歷證件須經我國駐外單位查證以辨真偽，自無仍故意購
      買上開偽造學歷證明持以行使之理，其自乙○○處取得上開學歷證件及據以申
      請任教朝陽大學之際，對於上開學歷證件為偽造之情顯乏認識。
五、綜上所述，本件公訴人認被告涉有行使偽造特種文書罪嫌雖有所本，然被告已就
    乙○○之年籍資料詳敘以供查證，並提出於美國波士頓大學博士班所修習學分及
    公開發表之著作二份在卷，則被告主觀上對於上開博士學位畢業證書為偽造一節
    應無認識。此外，本院復查無其他積極證據足資證明被告確有公訴人所指之犯行
    ，其犯罪其屬不能證明，揆諸首開規定及說明，自應為被告無罪之諭知。
六、至被告如何自案外人乙○○處取得上開偽造之博士學位畢業證書等情，業據被告
    指述甚詳，則乙○○是否涉有刑法第二百十二條偽造特種文書罪嫌，此部分應另
    由檢察官依法偵查辦理，附此敘明。
據上論斷，應依刑事訴訟法第三百零一條第一項前段，判決如主文。
本案經檢察官井天博到庭執行職務。
中    華    民    國      九十    年      七      月        十三        日
                                  臺灣高雄地方法院刑事第三庭
                                      法  官  葉啟洲
右正本證明與原本無異。
如不服本判決，應於判決送達後十日內，向本院提出上訴狀。
                                      書記官  陳威志
中    華    民    國      九十      年      七      月      十八      日


司法院資訊處製作；財團法人民間司法改革基金會備份。
